【裁判字號】    99,台上,1356
【裁判日期】    990722
【裁判案由】    損害賠償
【裁判全文】
最高法院民事判決            九十九年度台上字第一三五六號
上  訴  人  國防醫學院三軍總醫院
法定代理人  庚 ○ ○
上  訴  人  甲 ○ ○
共      同
訴訟代理人  吳 旭 洲律師
            劉 凡 聖律師
            林 譽 恆律師
被 上訴 人  乙○○○
兼 上一 人
法定代理人  己 ○ ○
被 上訴 人  丙 ○ ○
            丁 ○ ○
            戊 ○ ○
共      同
訴訟代理人  呂 清 雄律師
上列當事人間請求損害賠償事件，上訴人對於中華民國九十九年
三月二十三日台灣高等法院第二審判決（九十七年度醫上字第八
號）提起上訴，本院判決如下：
    主  文
原判決關於駁回上訴人其餘上訴，及命上訴人再連帶給付被上訴
人乙○○○新台幣五萬八千一百二十一元暨各該訴訟費用部分廢
棄，發回台灣高等法院。
    理  由
本件被上訴人主張：被上訴人乙○○○於民國九十三年九月二十
二日清晨四時三十七分許因痰多、呼吸困難，至上訴人國防醫學
院三軍總醫院（下稱三總醫院）由急診室主治醫師即上訴人甲○
○負責醫治。乙○○○到院時之昏迷指數為十二分，血氧飽和度
為九十九 %，其餘生命徵候尚屬正常。甲○○於同日五時二十五
分許囑咐護理人員將乙○○○送至檢查室，進行腦部電腦斷層掃
描及胸部X 光檢查，待家屬至檢查室時，發現乙○○○病情惡化
，出現發紺及呼吸困難等症狀，當時血氧飽和度降至九十 %。甲
○○開始為其進行氣管內管插入治療，歷經一個多小時即七次插
管皆未成功，有五段時期乙○○○之血氧飽和度降至八十% 以下
。嗣於同日七時三十一分發現乙○○○之血氧飽和度降至三十 %
，呼吸及心跳皆停止，始為其進行心肺復甦術搶救，並呼叫麻醉
科醫師支援，麻醉科醫師到達後，即成功插入氣管內管。甲○○
在插管過程耗時過久及未適時供氧，致乙○○○經歷低血氧時間
過久，終致發生全身性缺氧，雖經CPR 急救得以保存生命，然於
翌日之神經學檢查顯示其昏迷指數只剩六分，嗣經神經學檢查結
論仍為「腦部病變呈木僵狀態，可能是由低血氧所引起」。乙○
○○送醫前，除因感冒有痰呼吸不順暢外，行動方面原本左側肢
體仍可自由活動（右側肢體因中風偏癱），然經甲○○插管失敗
及施行心肺復甦術，導致大腦嚴重受損，須仰賴呼吸器維生。甲
○○於插管過程中未持續給氧，及未保持乙○○○之血氧飽和度
高於百分之九十以上，於接受插管過程中至少出現五度嚴重低血
氧，顯違反醫療常規。嗣經行政院衛生署醫事審議委員會（下稱
醫審會）二次鑑定皆認定甲○○有多項醫療疏失。甲○○之插管
過程失敗，與乙○○○腦部缺氧重傷害間，有相當因果關係，自
應負賠償責任。三總醫院為甲○○醫師之僱用人，亦應連帶負侵
權行為及債務不履行之損害賠償責任。請求賠償項目及金額：1.
醫療費用：乙○○○至九十五年七月二十四日止住院費用為新台
幣（下同）九十三萬五千四百十五元。其現年六十九歲，參其平
均餘命依霍夫曼係數計算，尚可請求六百零七萬三千三百七十二
元，故共得請求七百萬八千七百八十七元。2.精神慰撫金部分：
被上訴人乙○○○及其夫己○○，女兒丁○○、戊○○、丙○○
，均因上開醫療傷害，精神上痛苦萬分，依序請求精神慰撫金五
十萬元、四十萬元、二十萬元、三十萬元、三十萬元。又本件醫
療糾紛發生日為九十三年九月二十二日，乙○○○亦得追加請求
二個月醫療費計五萬八千一百二十一元。爰依侵權行為、債務不
履行之法律關係，求為命上訴人應：（一）連帶給付乙○○○四
百八十三萬六千三百五十五元，及加計法定遲延之利息。（二）
連帶給付己○○四十萬元、丁○○二十萬元、丙○○三十萬元、
戊○○三十萬元，及均加計法定遲延之利息，（三）連帶再給付
乙○○○五萬八千一百二十一元（原審維持一審所為命上訴人連
帶給付被上訴人乙○○○四百八十三萬六千三百五十五元及依序
給付被上訴人己○○、丁○○、丙○○、戊○○同上金額精神慰
撫金本息之部分敗訴判決，駁回上訴人其餘上訴，並命上訴人再
連帶給付被上訴人乙○○○五萬八千一百二十一元，上訴人不服
，提起本件上訴。其餘與本院繫屬無關部分，不再論述）。
上訴人則以：乙○○○於送至三總醫院時，依台北市政府消防局
救護車紀錄表（下稱系爭救護紀錄表）記載乙○○○之昏迷指數
為十二分，已較常人為低，且三總醫院值班醫師於「急診病歷」
記載病人現在病史為「意識變化」及甲○○記載之病人「病程紀
錄」中說明「理學檢查顯示病人嗜睡，拍病人稍有反應、無法言
語」；另參護理人員之「急診醫護生命徵候紀錄」可說明病人在
送進三總醫院時意識已發生改變。護理紀錄記載乙○○○入院時
，戊○○代訴同年九月二十二日凌晨三時至四時之間發現病人呼
吸困難、冒冷汗並嘴唇發紺、意識改變，表示病人腦組織在送院
前已經缺氧。又乙○○○當日送進加護中心後，胸腔X 光檢查顯
示其有肺炎，三總醫院急診病歷初步診斷記載「吸入性肺炎併發
窒息與急性呼吸衰竭」。且醫審會二次鑑定意見均認為乙○○○
成為植物人狀態係吸入性肺炎之病程發展結果，進而導致腦組織
缺氧。甲○○為乙○○○插管過程中，均有注意持續給氧，並注
意維持血氧飽和濃度高於九十 %，醫療處置並無違失。被上訴人
請求之損害賠償金額尚屬過高，且依民法第一百九十五條第三項
請求部分，亦屬無據。乙○○○自九十三年十一月二十三日起至
九十九年一月十五日止已積欠三總醫院醫療費用計二百八十四萬
七千一百六十四元，上訴人於此範圍內主張抵銷等語，資為抗辯
。
原審維持一審所為命上訴人連帶給付被上訴人乙○○○四百八十
三萬六千三百五十五元，及依序給付被上訴人己○○、丁○○、
丙○○、戊○○上開精神慰撫金本息之部分敗訴判決，駁回上訴
人其餘上訴，並命上訴人再連帶給付被上訴人乙○○○五萬八千
一百二十一元，無非以：乙○○○於上開時間因痰多、呼吸困難
至三總醫院急診室診治，參其送達三總醫院時之救護紀錄表記載
，病患主訴僅係呼吸困難、肢體無力，並無昏迷及神智異常之情
形；另昏迷指數記載：「E4」、「V2」、「M6」，參酌證人陳建
裕證稱情節，足見乙○○○到達三總醫院時其睜眼反應為眼睛自
發性的睜開、言語反應為有出聲，但只是呻吟、動作反應則為可
遵照指示動作。且三總醫院之急診護理評估表主訴亦僅記載呼吸
困難，是乙○○○於到達三總醫院時其眼睛係自發性的睜開，並
可遵照指示為動作，且無昏迷及神智異常之情形，可證乙○○○
到達三總醫院時，其意識並無改變。又醫審會九十六年醫署衛字
第○九六○二一五八五八號鑑定書（下稱第000000000
0號鑑定書）就本件之鑑定意見為：「…（四）一般而言氧氣分
壓降至六○mmHg 以下（血氧飽和度低於九十%），極可能造成腦
部組織缺氧。…」等情，而系爭救護紀錄表係記載乙○○○至三
總醫院時血氧飽和度為九十九 %，足見乙○○○到達三總醫院時
並未出現低血氧狀態。參酌三總醫院之護理紀錄記載內容，雖乙
○○○之女兒敘述乙○○○在家中有發紺現象，惟此非經醫療專
業檢查後所為之判斷，豈可以其非醫療專業之見聞陳述，遽為乙
○○○確於家中即有發紺現象之認定。另參酌醫審會九十五年醫
署衛字第0000000號鑑定書（下稱第0000000號鑑
定書）就本件之鑑定意見，足見甲○○於插管過程，並未持續給
氧使乙○○○之血氧飽和度持續維持在九十 %以上；又依財團法
人佛教慈濟綜合醫院（下稱慈濟醫院）九十八年慈醫文字第○九
八○○○一三○九號函及長庚醫療財團法人林口長庚紀念醫院九
十八年長庚院法字第○四七一號鑑定意見，足見於插管過程中應
儘可能使病患之血氧飽和度維持最佳狀態，且施作插管時，因需
把氧氣罩暫時移開，病患有可能發生血氧飽和度低於九十% 雖屬
無法避免的醫療風險，惟觀諸三總醫院急診醫護生命徵候紀錄，
乙○○○於插管當日之血氧飽和度於每次低於九十 %之情形均已
超過五至六分鐘，即逾醫療上可容許之風險，應可認甲○○於插
管過程有醫療上之過失。併參酌醫審會九十五年醫署衛字第○九
五○○三○號鑑定書（下稱第0000000號鑑定書）之鑑定
意見，及慈濟醫院上開函文、國立成功大學醫學院附設醫院九十
八年成附醫內字第○九八○○○八四三六號函文之回覆意見，足
見甲○○插管過程中，嘗試六至七次插管既皆失敗，而甲○○係
資深醫師，應可及早考慮照會其他資深醫師、麻醉科醫師或耳鼻
喉科醫師，使用特別器具幫忙插管，惟甲○○照會麻醉科醫師時
為當日七時三十一分至七時三十七分之間，距開始插管時間長達
約一小時十七分以上，顯不符合醫療常規。另參一審法院九十七
年度醫易字第一號刑事判決之判決理由，益證甲○○前揭之醫療
行為，確違醫療常規，而有醫療過失。上開第0000000號
鑑定書亦載明：「…故對於此病人之呼吸衰竭處理及氣管內管插
管，雖醫師已盡全力插管，若能及時照會麻醉科醫師或耳鼻喉科
醫師，或可能較早建立安全氣道。…」等情；第0000000
000號鑑定書亦指稱：「…（四）一般而言氧氣分壓降至六○
mmHg以下（血氧飽和度低於九十 %），極可能造成腦部組織缺氧
。…」等情，足見乙○○○成為植物人之狀態，與甲○○於插管
過程中，未及早照會其他醫師早建立安全氣道，及未持續給氧使
乙○○○之血氧飽和度持續維持在九十 %以上，應有相當因果關
係。又乙○○○因甲○○之醫療過失，致缺氧性腦病變，而呈植
物人狀態，則其配偶、子女即己○○、丙○○、丁○○、戊○○
對於乙○○○基於親屬關係之身分法益，自受有侵害。又乙○○
○目前使用呼吸器維持生命，確有住院醫療之需要，應可認乙○
○○住雙人病房，並無超過生活之需要，該部分所支出之醫療費
用，自得請求損害賠償。且被上訴人於九十三年十一月二十三日
至九十五年七月二十四日，確有支出九十三萬五千四百十五元費
用，及自九十三年九月二十二日至同年十一月二十二日支出五萬
八千一百二十一元之醫療費用等情，有其提出醫療費用單據可參
，是被上訴人主張於上開時間支出醫療費用九十三萬五千四百十
五元，及追加請求醫療費用五萬八千一百二十一元，自屬有據。
另參乙○○○於上開時間支出醫療費用，核算平均一年之醫療費
用約為五十六萬一千二百四十九元，又乙○○○係於九十三年間
呈植物人狀態時，依九十三年台閩地區簡易生命表，及被上訴人
主張乙○○○自九十五年間起將來醫療費用，因斯時其尚有餘命
十四．八二歲，是得請求將來之醫療費用為六百零七萬三千三百
七十二元。準此，乙○○○原得請求之醫療費用共計為七百萬八
千七百八十七元，及追加請求之醫療費用為五萬八千一百二十一
元。另依三總醫院所提出乙○○○自九十三年十一月二十三日至
九十八年九月二十一日止之住院醫令清單，乙○○○於該期間未
繳之醫療費用共計為二百六十七萬二千四百三十二元；又乙○○
○原得請求之醫療費用共計七百萬八千七百八十七元，三總醫院
主張依法抵銷，自屬有據。經三總醫院行使抵銷權後，乙○○○
尚有四百三十三萬六千三百五十五元之醫療費用損害賠償債權存
在。又三總醫院為國內相當知名之醫院，甲○○為該院急診部主
任；乙○○○於本件醫療事件發生前即罹患腦中風併右側偏離，
行動不便，且因上開事件現需接受全天照護，並以呼吸器維持生
命，己○○為乙○○○之夫，突遭配偶成植物人之意外，可認精
神上確受有痛苦。丁○○大學畢業，目前旅居德國，經營電腦公
司；丙○○畢業於銘傳商專銀行保險科，任職美國人壽，戊○○
任職台北市政府衛生局，爰審酌兩造之年齡、教育程度、社會地
位、資力等一切情狀，認乙○○○、己○○、丁○○、丙○○、
戊○○依序得請求之精神慰撫金為五十萬元、四十萬元、二十萬
元、三十萬元、三十萬元，方稱允適。綜上，乙○○○請求上訴
人連帶給付四百八十三萬六千三百五十五元；己○○、丁○○、
丙○○、戊○○請求上訴人依序連帶給付四十萬元、二十萬元、
三十萬元、三十萬元，及均加計法定遲延之利息，自屬正當，應
予准許等詞，為其判斷之基礎。
惟查上訴人主張病人乙○○○送進醫院急診後，經值班住院醫師
初步診斷，有吸入性肺炎，嗣後X 光檢查予以證實，亦為鑑定機
關所認同，故病人係因吸入性肺炎引起呼吸困難進而造成低血氧
等語（原審卷（二）二一二頁反面），參諸證人蕭峰青證稱：我
針對病人家屬陳述痰比較多、呼吸困難，檢查後發現確實痰比較
多，兩側哮喘，因為是長期臥床病人，所以當時第一個判斷是吸
入性肺炎為主等語，且第0000000號鑑定書亦載明「…其
初步診斷為吸入性肺炎合併呼吸衰竭…胸腔X 光片顯示疑右下肺
肺炎…」等語（原審卷（一）一五六、一審卷（一）九五頁），
果爾，乙○○○如曾罹有吸入性肺炎，該疾病與嗣後病人發生缺
氧性腦病變，而呈植物人狀態間有何關係？亟待釐清。原審亦就
上訴人主張關於乙○○○到達三總醫院時，有無吸入性肺炎？列
入爭點整理（見原判決一五頁），惟對上訴人此項重要防禦方法
，竟仍恝置不論，遽為上訴人敗訴之判決，難謂無判決不備理由
之違法。又查，三總醫院係主張乙○○○自九十三年十一月二十
三日至九十九年一月十五日止之未繳之醫療費用共為二百八十四
萬七千一百六十四元，並提出乙○○○醫療費用清單表二紙為證
（見原審卷（二）一五八至一六三頁、二一九、二二○頁），原
審未遑詳為調查審認，徒謂上訴人係主張二百六十七萬二千四百
三十二元，而為抵銷云云，亦有認定事實未憑證據之違誤。上訴
論旨執以指摘原判決不當，聲明廢棄，非無理由。
據上論結，本件上訴為有理由。依民事訴訟法第四百七十七條第
一項、第四百七十八條第二項，判決如主文。
中    華    民    國  九十九  年    七    月  二十二  日
                      最高法院民事第四庭
                          審判長法官  劉  延  村
                                法官  許  澍  林
                                法官  黃  秀  得
                                法官  許  正  順
                                法官  魏  大  喨
本件正本證明與原本無異
                                      書  記  官
中    華    民    國  九十九  年    八    月    三    日
                                                      Ｑ

司法院資訊處製作；財團法人民間司法改革基金會備份。
